【裁判字號】    99,交聲,730
【裁判日期】    990526
【裁判案由】    交管條例聲異
【裁判全文】
臺灣板橋地方法院交通事件裁定         99年度交聲字第730號
原處分機關  交通部公路總局臺北區監理所板橋監理站
異  議  人
即受處分人  甲○○
上列受處分人因違反道路交通管理處罰條例事件，對於交通部公
路總局臺北區監理所板橋監理站中華民國99年3月18日所為之處
分（原處分案號：板監裁字第裁41-AEY478497號），聲明異議，
本院裁定如下：
    主  文
原處分撤銷。
甲○○不罰。
    理  由
一、按道路交通管理處罰條例所稱之汽車，包括機器腳踏車；又
    汽車駕駛人，爭道行駛有不按遵行之方向行駛者，處新臺幣
    （下同）六百元以上一千八百元以下罰鍰；而汽車駕駛人，
    違反道路交通管理處罰條例第45條規定者，除應依該條款處
    罰鍰外，並予記違規點數一點，道路交通管理處罰條例第3
    條第8 款、第45條第1 款、第63條第1 項第1 款固分別定有
    明文。惟同條例第7 條之2 第1 項、第2 項復明文規定：「
    （第1項）汽車駕駛人之行為有下列情形之一，當場不能或
    不宜攔截製單舉發者，得逕行舉發：一、闖紅燈或平交道。
    二、搶越行人穿越道。三、在道路收費停車處所停車，不依
    規定繳費。四、不服指揮稽查而逃逸，或聞消防車、救護車
    、警備車、工程救險車之警號不立即避讓。五、違規停車或
    搶越行人穿越道，經各級學校交通服務隊現場導護人員簽證
    檢舉。六、行經設有收費站、地磅之道路，不依規定停車繳
    費或過磅。七、經以科學儀器取得證據資料證明其行為違規
    。（第2 項）前項第七款之科學儀器應採固定式，並定期於
    網站公布其設置地點。但汽車駕駛人之行為屬下列情形之一
    者，不在此限：一、蛇行、危險方式駕車或二輛以上之汽車
    競駛或競技。二、行駛路肩。三、違規超車。四、違規停車
    而駕駛人不在場。五、未依規定行駛車道。六、未依規定變
    換車道。七、未保持安全距離。八、跨越禁止變換車道線或
    槽化線。九、行車速度超過規定之最高速限或低於規定之最
    低速限。十、汽車駕駛人或乘客未依規定繫安全帶。十一、
    汽車駕駛人或附載座人未依規定戴安全帽。」該條立法意旨
    係立法者對於第1 項第1 至6 款所定特定之道路違規行為，
    因考量其發生往往係在瞬間，或係由交通警察執行勤務時恰
    巧目睹，事實上不便立刻以攝影、錄影器材取證之情形所在
    多有，且該等違規事實由人之感官即可充分判定，非必以科
    學儀器始能偵測得知；至如超速或酒醉駕車等人之感官不當
    然即可判定之違規行為，或其他非屬上開列舉範圍之違規行
    為，乃規定於同條第1 項第7 款需科學儀器採證始能逕行舉
    發，以保障舉發行為之正確性及憑信性。是以如非道路交通
    管理條例第7 條之2 第1 項第1 至6 款所列舉之情形，又無
    同條例第7 款所列以科學儀器取得之證據資料，因無從推定
    員警之舉發為真正，即不得逕行舉發之。
二、本件異議人即受處分人甲○○經原處分機關以其所有之車牌
    號碼CIN-883 號重型機車，於民國99年1 月26日上午10時20
    分許，在臺北市大同區○○○路75巷闖單行道經警攔停逃逸
    之違規情節，而經臺北市政府警察局大同分局重慶北路派出
    所警員吳永銘以受處分人騎乘機車有道路交通管理處罰條例
    第45條第1 款規定不按遵行之方向行駛之違規事實逕行製單
    舉發等情，固有臺北市政府警察局北市警交字第AEY478497
    號舉發違反道路交通管理事件通知單、臺北市政府警察局大
    同分局99年3 月4 日北市警同分交字第09930263500 號在卷
    可稽。
三、然查汽車駕駛人爭道行駛，有不按遵行方向行駛之情形，既
    不在前引道路交通管理條例第7 條之2 第1 項第1 至6 款得
    逕行舉發之列，則依同條項第7 款之規定，自應以科學儀器
    取得證據資料證明汽車駕駛人之行為違規，始得逕行舉發；
    至同條第2 項但書各款之規定，係指以科學儀器取得證據逕
    行舉發各款之行為者，無庸採用固定式之科學儀器為之，亦
    不必定期於網站公布其設置地點，而非謂逕行舉發汽車駕駛
    人有該各款之行為，無須以科學儀器取得證據資料，而得僅
    以其他立證方式證明其行為違規，此觀法條文義甚明。本件
    既係逕行舉發案件，依上開說明，自應以科學儀器取得證據
    資料，俾證明受處分人所有之上開機車有不按遵行之方向行
    駛（闖單行道）之違規事實，但稽之證人即目睹受處分人騎
    乘機車違規行駛之警員吳永銘於本院99年4 月20日調查時，
    以具結擔保其供述之真實性，並在負擔偽證罪之處罰心理下
    證稱：99年1 月26日上午10時許，伊是在臺北市○○○路75
    巷口執行取締交通違規的定點勤務，目睹有機車騎士逆向行
    駛闖單行道，該駕駛人是從承德路3 段176 巷轉入逆向行駛
    民族西路75巷單行道，伊見狀後有上前攔停，有舉手並口頭
    喝令駕駛人停車，駕駛人就在距離伊約5 公尺處迴轉往原來
    的方向駛離，當時並無其他人車，車牌號碼是在該機車迴轉
    時很明顯地看到後先記在第1 張舉發單的背面，該機車是白
    色的，車牌很清晰，沒有其他遮蔽物或髒污，伊在回到勤務
    處所後，也有查詢監理站的公路監理電子閘門資料核對，除
    了製單舉發闖單行道違規外，未另舉發其他違規等語，並細
    究全案卷證，足認證人吳永銘逕行舉發受處分人所有上開機
    車違規闖單行道（非逕行舉發不服指揮稽查而逃逸），並未
    以科學儀器諸如拍照、錄影等方式取得證據資料，僅以目視
    方式予以舉發，揆諸前開道路交通管理條例第7 條之2 之規
    定，自與逕行舉發之要件不合。
四、綜上所述，本件員警雖逕行舉發受處分人所有上開機車有違
    規不按遵行之方向行駛（闖單行道）之情節，但未以科學儀
    器取得證據資料，其舉發程序顯不合法。原處分機關未予詳
    究，遽對受處分人裁處罰鍰新臺幣九百元，並記違規點數一
    點，於法尚有未合。本件受處分人聲明異議謂本件未有採證
    照片為證等語，為有理由，自應由本院將原處分予以撤銷，
    並另為不罰之諭知如主文第2 項所示，以資適法。
據上論斷，應依道路交通案件處理辦法第20條前段，裁定如主文
。
中    華    民    國    99    年    5     月    26    日
                  交通法庭    法  官  張江澤
以上正本證明與原本無異。
如不服本裁定，應於裁定送達後5日內，向本院提出抗告狀。
                              書記官  梁宜庭
中    華    民    國    99    年    5     月    27    日

司法院資訊處製作；財團法人民間司法改革基金會備份。
